臺灣屏東地方法院民事判決
111年度簡上字第41號
上  訴  人  陳敏雄  
訴訟代理人  蔡桓文律師
被 上訴 人  劉詩芸  
                      (送達處所：高雄市○○區○○路000號5樓之2)
訴訟代理人  韓有為  
上列當事人間債務人異議之訴事件，上訴人對於民國111年1 月1
9日本院屏東簡易庭110年度屏簡字第459號第一審判決提起上訴
，本院於111年6月29日言詞辯論終結，判決如下：
    主      文
上訴駁回。
第二審訴訟費用由上訴人負擔。
    事實及理由
一、上訴人主張：被上訴人以本院109年度簡上字第101號和解筆
    錄（下稱系爭和解筆錄）為執行名義，聲請本院以110年度
    司執字11256號排除侵害民事執行事件（下稱系爭執行事件
    ）對伊為強制執行，經本院民事執行處司法事務官命伊依系
    爭和解筆錄內容條款第1項，將坐落屏東縣○○鄉○○地段000地
    號土地(下稱系爭土地)如系爭和解筆錄附圖所示編號A1部分
    面積208.43平方公尺上之地上物（下稱系爭房屋）除去，並
    將土地返還被上訴人。惟依屏東縣政府110年1月13日屏府城
    管字第1100176860號函及同年5月13日屏府城管第000000000
    00號函（以下合稱系爭函文）所示，系爭房屋屬於實施區域
    計畫地區建築管理辦法（民國66年1月19日公布）施行前建
    造完成之合法建物，故其占有使用系爭土地應有合法之權源
    。又被上訴人係因其前手韓有為之贈與而取得系爭土地，依
    民法第826條之1規定、最高法院48年台上字第1065號判例及
    大法官釋字第349號解釋理由之意旨，系爭房屋為合法建物
    ，有占有使用其所坐落系爭土地之合法權源，韓有為不得請
    求伊拆除系爭房屋以返還土地，被上訴人自亦不得為之。再
    者，系爭函文係作成於系爭和解筆錄成立後，且伊係因系爭
    函文，始知悉系爭房屋為合法建物，核屬執行名義成立後有
    消滅或妨礙債權人即被上訴人請求之事由發生，依強制執行
    法第14條第1項規定，伊得提起本件債務人異議之訴，請求
    撤銷系爭執行事件之執行程序等情，於原審聲明：系爭執行
    事件之執行程序應予撤銷。
二、被上訴人則以：系爭土地為伊所有，伊與上訴人間既無債權
    債務關係，亦無債務免除之情事，且系爭函文已明確表示無
    從查證系爭房屋是否取得土地所有權人同意或取得土地所有
    權，而系爭房屋亦無申請建築之紀錄，應屬無權占有系爭土
    地。又系爭和解筆錄係於本院成立訴訟上和解所作成，並無
    脅迫或詐欺等無效或得撤銷之原因，自屬有效之執行名義，
    上訴人提起本件債務人異議之訴，非有理由等語，資為抗辯
    ，於原審聲明：上訴人之訴駁回。
三、原審判決駁回上訴人之請求，上訴人聲明不服，提起上訴，
    於本院聲明：㈠原判決廢棄。㈡系爭執行事件之執行程序應予
    撤銷。被上訴人則於本院聲明：上訴駁回。
四、經查，兩造前於109年10月7日就本院109年度簡上字第101號
    請求排除侵害事件成立訴訟上和解，經作成系爭和解筆錄，
    其內容條款如下：一、上訴人願於110年3月3日前，將系爭
    土地如附圖所示編號A1部分面積208.43平方公尺之地上物(
    即系爭房屋)除去，將土地返還被上訴人。二、被上訴人其
    餘請求拋棄。三、第一、二審訴訟費用由兩造各自負擔。嗣
    後被上訴人以系爭和解筆錄為執行名義，聲請本院以系爭執
    行事件對上訴人為強制執行，經本院民事執行處司法事務官
    以110年4月6日屏院進民執德110司執字第11256號執行命令
    ，命上訴人於收受命令後15日內自動履行等情，為兩造所不
    爭執，並有系爭和解筆錄及前開執行命令在卷可憑(見原審
    卷第10至12頁)，堪認屬實。
五、本件之爭點為：本件於執行名義成立後，是否有消滅或妨礙
    被上訴人請求之事由發生？茲論述如下：
　㈠按和解成立者，與確定判決有同一之效力，而除別有規定外
    ，確定之終局判決就經裁判之訴訟標的，有既判力。民事訴
    訟法第380條第1項、第400條第1項定有明文。又執行名義成
    立後，如有消滅或妨礙債權人請求之事由發生，債務人得於
    強制執行程序終結前，向執行法院對債權人提起異議之訴。
    如以裁判為執行名義時，其為異議原因之事實發生在前訴訟
    言詞辯論終結後者，亦得主張之。執行名義無確定判決同一
    之效力者，於執行名義成立前，如有債權不成立或消滅或妨
    礙債權人請求之事由發生，債務人亦得於強制執行程序終結
    前提起異議之訴。強制執行法第14條第1項、第2項亦定有明
    文。所謂消滅債權人請求之事由，係指債權人就執行名義所
    示之請求權，全部或一部消滅，例如清償、提存、抵銷、免
    除、混同、債權讓與、債務承擔、更改、消滅時效完成、解
    除條件成就、契約解除或撤銷、另訂和解契約，或其他類此
    之情形。所謂妨礙債權人請求之事由，則指債權人就執行名
    義所示之請求權，暫時不能行使，例如債權人同意延期清償
    、債務人行使同時履行抗辯權等而言(最高法院104年度台上
    字第2502號、98年度台上字第1899號判決意旨參照)。其次
    ，強制執行法第14條第1項係就有既判力之執行名義為規定
    ，其執行名義之請求權，於既判力基準時確定存在，為既判
    力確定之事實，自不許債務人嗣後另藉債務人異議之訴，否
    定既判力效力所及之事實，以免發生與既判力抵觸之情形。
    因此，債務人提起異議之訴，執行名義如係確定判決，其異
    議之事由，須發生在確定判決事實審言詞辯論終結之後；倘
    係與確定判決同一效力者，其異議原因事實，則須發生於執
    行名義成立之後（最高法院96年度台上字第1852號判決意旨
    參照）。本件被上訴人執以聲請強制執行之執行名義，為兩
    造於109年10月7日成立訴訟上和解所作成之系爭和解筆錄，
    而依上訴人之主張，其係依強制執行法第14條第1項規定提
    起本件債務人異議之訴，揆諸上開說明，自須於109年10月7
    日後有消滅或妨礙債權人請求之事由發生，始得提起；若在
    此之前即已存在，則非該條項所定異議之訴所能救濟。
　㈡上訴人主張系爭和解筆錄作成後，有消滅或妨礙被上訴人請
    求之事由發生，無非係以：系爭房屋經屏東縣政府認定為實
    施建築管理前已建造完成之合法建物，應有占用系爭土地之
    合法權源，被上訴人不得請求伊拆除系爭房屋云云，為其論
    據。查上訴人所指系爭房屋取得使用系爭土地合法權源之時
    點，係在實施區域計畫地區建築管理辦法施行前，並非109
    年10月7日後始發生，與強制執行法第14條第1項前段規定，
    限於執行名義成立後始發生之消滅或妨礙債權人請求事由不
    符。上訴人固主張：系爭函文係作成於系爭和解筆錄成立後
    ，且伊係因系爭函文，始知悉系爭房屋為合法建物，故本件
    消滅或妨礙債權人請求之事由，係發生於執行名義成立後云
    云。惟細繹系爭函文之內容，僅係屏東縣政府對上訴人所申
    請之系爭房屋舊有房屋證明乙案為回復，有系爭函文在卷可
    憑(見原審卷第13、14頁)，則系爭房屋為實施區域計畫地區
    建築管理辦法施行前合法建物之事實，自非系爭函文之作成
    所賦與或所使然。從而，即難認上訴人所主張之事由，係發
    生在本件執行名義成立後。其次，兩造已於本院109年度簡
    上字第101號請求排除侵害事件成立訴訟上和解，上訴人亦
    於系爭和解筆錄上簽名同意拆除系爭房屋並返還土地，該訴
    訟上和解並無任何無效或得撤銷之原因，則不論系爭房屋是
    否屬合法建物或有占用系爭土地之合法權源，兩造及法院均
    應受其既判力之拘束。是縱使系爭房屋於系爭和解筆錄作成
    前，確屬合法建物，並有占用系爭土地之合法權源，亦不構
    成強制執行法第14條第1項前段所定消滅或妨礙債權人請求
    之事由。
　㈢綜上，本件執行名義成立後，並無消滅或妨礙債權人即被上
    訴人請求之事由發生，上訴人依強制執行法第14條第1項規
    定，提起債務人異議之訴，於法自有不合。
六、綜上所述，本件上訴人依強制執行法第14條第1項提起債務
    人異議之訴，請求撤銷系爭執行事件之執行程序，為無理由
    ，應予駁回。原審為上訴人敗訴之判決，核無不合。上訴論
    旨指摘原判決不當，求予廢棄改判，為無理由，應予駁回。
七、據上論結，本件上訴為無理由，依民事訴訟法第436條之1第
    3項、第449條第1項、第78條，判決如主文。
中　　華　　民　　國　　111 　年　　7 　　月　  13  　日
                  民事第二庭    審判長法　官　凃春生
                                      法　官  李珮妤
　　　　　　　　　　　　　　　　　　　法　官　薛全晉
正本係照原本作成。
本判決不得上訴。　　　　　　　　　　　　　　
中　　華　　民　　國　　111 　年　　7 　　月　　13　　日
                                      書記官  王鏡瑜